【裁判字號】    88,訴,4427
【裁判日期】    890209
【裁判案由】    酌減違約金
【裁判全文】
臺灣臺北地方法院民事判決    八十八年度訴字第四四二七號
    原      告  乙○○
    訴訟代理人  黃騰治
    被      告  佳懿建設股份有限公司
                              .
    法定代理人  甲○○      住台北縣汐止市○○○路○段九四號二四樓
    訴訟代理人  黃世芳  律師          住台北市○○路○段三七六號七樓
右當事人間請求酌減違約金事件，本院判決如左：
    主    文
被告應於原告將坐落台北縣中和市○○段五九四地號，面積九○六六．○八平方公尺
，權利範圍十萬分之三四，同上段五九四之一地號，面積七．五○平方公尺，權利範
圍十萬分之三四，同上段五九四之二地號，面積七．八三平方公尺，權利範圍十萬分
之三四移轉登記與被告之同時，給付原告新台幣參拾捌萬參仟元，及自民國八十八年
七月十五日起至清償日止，按年息百分之五計算之利息。
訴訟費用由被告負擔五分之二，餘由原告負擔。
原告其餘之訴駁回。
本判決原告勝訴部分，於原告以新台幣拾參萬元為被告供擔保後，得假執行。但被告
如於假執行程序實施前，以新台幣參拾玖萬元為原告預供擔保，得免為假執行。
原告其餘假執行之聲請駁回。
    事    實
甲、原告方面：
一、聲明：
（一）被告應給付原告新台幣（以下同）九十五萬六千元，及自起訴狀繕本送達翌日
      起至清償日止，按年息百分之五計算之利息。
（二）願供擔保，請准宣告假執行。
二、陳述：
（一）原告向被告購買坐落於台北縣中和市之「摩天東帝士」Ｈ１棟二十樓房屋一戶
      （以下稱系爭不動產），價款四百三十五萬元，依兩造之買賣契約書第十五條
      約定，原告如中途未交款時，被告得解除契約並沒收原告已繳之價金，充作違
      約金，原告已繳價金一百十六萬六千元（訂金十五萬元、簽約金二十九萬元、
      開工款二十二萬元、工程款四十四萬六千元），因經商失敗，經濟困難，無力
      依約繼續繳款，致遭被告解除買賣契約，原告已繳之金額遭被告全部沒收顯然
      過高，爰依民法第二百五十二條規定，請求予以酌減至相當金額，返還原告如
      聲明所示之金額。
（二）系爭不動產之銀行貸款額度不足，以及依約應於八十六年十二月交屋，被告遲
      延完工。
（三）原告所預購之房屋，被告可另賣與他人，對被告言可得相當之款項，被告並無
      損失。
（四）被告所提代銷業務及廣告佣金云云，原告於八十一年即簽約付款，有益於被告
      公司帶動銷售率，增進消費者信心，被告應無損失。
三、證據：提出房屋土地買賣契約書、付款明細表。
乙、被告方面：
一、聲明：
（一）原告之訴及其假執行之聲請均駁回。
（二）如受不利判決，願供擔保請准予免假執行。
二、陳述：
（一）原告起訴主張於八十一年十月七日向被告購買座落於台北縣中和市之「摩天東
      帝市」房屋一戶，總價四百三十五萬元，已繳價金一百一十六萬元，因經商失
      敗，經濟困難，無力繼續支付價金，致為被告解除契約，已繳價金全數被沒收
      ，惟本件買賣契約所定之違約金顯然過高，爰依法請求酌減。由於法院對於類
      似案件酌減金額為已付價金之四分之三，因此請求違約金酌減為一十八萬五千
      元，並請求返其餘已付之價金云云。惟：
    １約定之違約金是否過高，乃為事實問題，應由債務人就此有利之事實主張及證
      明（參最高法院七十年度台上字第四六五五號判決）。本件原告雖起訴主張兩
      造約定之違約金過高應予酌減，惟其對於約定之違約金空有何過高之情形，並
      未舉證證明，即主張違約金過高，難予採信。
    ２約定之違約金是否過高，應就債務人若能如期履行時，債權人可得享受之一切
      利益為衡量之標準，而非僅以約定一日之違約金額若干為衡量標準；另當事人
      約定契約不履行之違約金是否過高者，法院固得依民法第二百五十二條以職權
      酌減至相當之數額，惟是否相當仍須依一般客觀事實、社會經濟狀況及當事人
      所受損害情形，以為酌定標準，最高法院五十一年台上字第一九號及同院四十
      九年台上字第八○七號判例著有明文。本件被告因原告故意違約所受損害及所
      失利益如下：
   （1）銷售佣金之損失：系爭房屋被告委由代銷公司銷售，於每戶成交時須給付成
        交價額百分之四．五為銷售佣金，本件因原告違約退戶，此已支付佣金自為
        損失，依買賣總價四百三十五萬元計算為十九萬五千七百五十元。
   （2）房屋買賣利潤損失：原告因系爭不動產買賣成立可獲得一定之利潤，因原告
        違約而致買賣契約解除，此利潤為被告因契約解除所失之利益。依財政部賦
        稅署核定之八十一年房地產買賣同業利潤標準，其純利潤為百分之十八，而
        財政部每年均就營利事業各種同業核定利潤標準作為課徵所得稅之依據，其
        核定之同業利潤標準係依據各業抽樣調查，並徵詢各該業同業公會之意見而
        為核定（參所得稅法第八十條規定），可謂依統計及經驗所定之標準，自已
        涵蓋同業客觀事實經濟狀況在內，而得為本件核減違約金之標準。本件系爭
        不動產總價為四百三十五萬元，而依前開同業利澗標準即百分之十八計算，
        被告因出售系爭不動產可得利潤為七十八萬三千元。臺灣房地產自八十一年
        、八十二年起進入不景氣時期，此為眾所周知之社會經濟狀況，原告於八十
        二年購買系爭不動產後，房地價格已逐漸下跌。被告於解除系爭買賣契約後
        ，必須再將系爭不動產出售，所出售之價格自較原出售予原告之價格為低，
        此價跌損失及再行銷售而增加之支出，均為被告所受之損害。
（二）原告主張系爭不動產有銀行貸款額度不足及逾期完工之情事，被告應負損害賠
      償之責，惟未見原告提出詳細之證據，以實其說，況依系爭買賣契約第五條第
      二款規定系爭房屋自實際開工日起一千五百個工作天內完工，完工日期以主管
      建築機關核發使用執照之日期認定之，系爭買賣房屋自八十一年十二月二十七
      日實際開工日起至八十六年十一月四日核發使用執照日止，日曆天為一七七四
      天，扣除國定假日及民俗節日一一六天，例假日二四一天，雨天及颱風天六○
      五天，實際工作天僅為八一二天，未逾兩造約定之施工期限，而原告竟以交屋
      日為完工日，亦與系爭不動產買賣之約定不符。
（三）最高法院八十八台上字第二三○○號判決：「按契約解除，雙方互負回復原狀
      之義務，民法第二百五十九條定有明文。此項互負之義務，依同法第二百六十
      一條準用第二百六十四條之規定，於他方未為對待給付前，得拒絕自己之給付
      。又約定之違約金額過高者，法院得減至相當之數額，同法第二百五十二條定
      有明文，倘約定之違約金額確屬過高，法院既有核減之權，則經法院核減其金
      額者，超過經法院核減金額之部分，被上訴人已無違約金債權存在，仍屬上訴
      人已付之價金，被上訴人依民法第二百五十九條規定，即應返還上訴人，是法
      院仍得就違約金額之約定是否過高，加以審究及核減。」，即認於債權人解除
      契約後起訴請求債務人應將不動產所有權移轉登記時，債務人以違約金過高為
      抗辯時，則經法院核減其金額者，超過經法院核減金額之部分，仍屬債務人已
      付之價金，與不動產所有權移轉登記，兩者係立於對待給付之關係，因此，於
      債務人起訴請求酌減違約金，債權人以債務人應將不動產所有權登記以回復原
      狀，主張同時履行抗辯，法院於認違約金過高予以酌減時，亦應為同時履行之
      判決，本件被告已將系爭買賣之土地所有權（坐落台北縣中和市○○段五九四
      地號，面積九○六六．○八平方公尺，權利範圍十萬分之三四，同上段五九四
      之一地號，面積七．五○平方公尺，權利範圍十萬分之三四，同上段五九四之
      二地號，面積七．八三平方公尺，權利範圍十萬分之三四）移轉登記與原告，
      是若認違約金過高予以核減，超過核減部分命被告返還時，原告負有將上開土
      地返還與被告之義務，被告依民法第二百六十一條準用第二百六十四條之規定
      主張同時履行抗辯，於原告未返還（移轉登記）上開土地前，拒絕返還價金。
三、證據：提出代銷業務及廣告企劃合約書、八十一年度營利事業各業同業利潤標準
          表及土地登記謄本。
    理    由
一、原告主張其於八十一年十月七日向被告購買系爭不動產，價款四百三十五萬元，
    依兩造之買賣契約書第十五條約定，原告如中途未交款時，被告得解除契約並沒
    收原告已繳之價金，充作違約金，原告已繳價金一百十六萬六千元（訂金十五萬
    元、簽約金二十九萬元、開工款二十二萬元、工程款四十四萬六千元），因經商
    失敗，經濟困難，無力依約繼續繳款，致遭被告解除買賣契約，原告已繳之金額
    遭被告全部沒收顯然過高，爰依民法第二百五十二條規定，請求予以酌減至相當
    金額，返還原告如聲明所示之金額等語。被告則以其因原告違約，計有：（1）
    銷售佣金之損失（2）房屋買賣利潤損失（3）房地價跌損失及再行銷售之費用等
    損害及所失之利益，原告主張違約金過高自屬無據，又被告已將系爭不動產買賣
    之土地所有權（坐落台北縣中和市○○段五九四地號，面積九○六六．○八平方
    公尺，權利範圍十萬分之三四，同上段五九四之一地號，面積七．五○平方公尺
    ，權利範圍十萬分之三四，同上段五九四之二地號，面積七．八三平方公尺，權
    利範圍十萬分之三四）移轉登記與原告，是若認違約金過高予以核減，超過核減
    部分命被告返還時，原告負有將上開土地返還與被告之義務，被告依民法第二百
    六十一條準用第二百六十四條之規定主張同時履行抗辯，於原告未返還（移轉登
    記）上開土地前，拒絕返還價金等語，資為抗辯。
二、查本件原告於八十一年十月七日向被告購買系爭不動產，價款四百三十五萬元，
    原告已繳價金一百十六萬六千元（訂金十五萬元、簽約金二十九萬元、開工款二
    十二萬元、工程款四十四萬六千元），嗣因原告無力依約繼續繳款，致遭被告解
    除上開買賣契約，原告已繳之金額遭被告全部沒收，又被告已將系爭不動產買賣
    之土地所有權（坐落台北縣中和市○○段五九四地號，面積九○六六．○八平方
    公尺，權利範圍十萬分之三四，同上段五九四之一地號，面積七．五○平方公尺
    ，權利範圍十萬分之三四，同上段五九四之二地號，面積七．八三平方公尺，權
    利範圍十萬分之三四）移轉登記與原告等情，有房屋土地買賣契約書、付款明細
    表及土地登記簿謄本為證，且為兩造所不爭執，堪信此部分之事實為真正。茲兩
    造爭執之重點在於被告沒收之上開違約金是否過高？
三、按違約金者，以確保契約之履行為目的，當事人約定債務人不履行債務時，應支
    付之金錢，而當事人約定債務人有不履行契約義務時，除支付違約金外，尚應負
    損害賠償責任者為懲罰性違約金；若約定違約金為債務不履行時債務人所應賠償
    之數額，即為賠償額預定性違約金，亦即一旦有債務不履行情事發生，債權人不
    待舉證證明其所受損害額之多寡，均得按約定之違約金，請求債務人支付。本件
    兩造所訂立之房屋土地預定買賣契約書第十五條第一款約定：「甲方有下列情事
    之一者，乙方得解除本契約：（一）甲方應依本契約第三條，經乙方通知繳付價
    款或費用逾期達十五日以上，經乙方催告逾期仍未給付者。」揆其內容係在約定
    原告違約時，被告得沒收所繳價金，作為被告之損害賠償，是項沒收價款之約定
    ，性質上應屬賠償額預定性違約金之約定；而賠償額預定性違約金，法院可依職
    權或依聲請酌定，最高法院七十九年台上字第一六一二號判決足資參照。又是否
    相當，須依一般客觀事實、社會經濟情況及當事人所受損害，債權人可得享受之
    一切利益為衡量標準，而債務人已為一部履行者，亦得比照債權人所受利益，減
    少數額，最高法院四十九年台上字第八○七號、五十一年台上字第十九號亦著有
    判例，如上所述，兩造契約既經解除，被告依兩造契約第十五條約定，將原告已
    繳價金悉數作為違約金，該違約金是否過高，爰分述如下：
（一）八十一年房地產買賣業之利潤，經財政部核備為百分之十八，此有被告提出八
      十二年二月二日台財稅第八二０七二六０二二號函在卷可稽，該利潤標準係依
      一般同業之收入支出成本為據，自已涵蓋同業客觀事實，社會經濟情況在內，
      而得為本件核減違約金之標準。本件原告所購房屋總價為四百三十五萬元，以
      該利潤即百分之十八計算，被告出售系爭房屋可得利潤為七十八萬三千元，該
      部分自為被告解除契約所失利益。
（二）銷售佣金之損失部分：此部分之支出已算入被告之成本，應已計入被告之利潤
      中，被告不得抗辯此部分為其因解除契約所受之損害。
（三）房地跌價及再行銷售費用損失部分：按民法第二百六十條規定解除權之行使，
      不妨礙損害賠償之請求。據此規定，債權人解除契約時，得併行請求損害賠償
      ，惟其請求損害賠償，並非積極的認有新賠償請求權發生，不過規定因其他原
      因已發生之賠償請求權，不因解除權之行使而受妨礙。故因契約消滅所生之損
      害，並不包括在內，因此該條所規定之損害賠償請求權，係專指因債務不履行
      之損害賠償而言。且其賠償範圍，應依一般損害賠償之法則，即民法第二百十
      六條定之。本件被告抗辯系爭房地產自原告簽定系爭契約買受房屋後至解除契
      約時，房地價格已逐漸下降，惟此乃因不可抗力之市場因素，並非解除契約所
      產生之損害；另被告復抗辯解除契約後勢必另行銷售，惟就此部分係屬契約消
      滅後所生之損害，並非因原告本件之債務不履行所已生之舊賠償請求權，依上
      開說明，被告所辯亦非可採。
（四）綜上，依兩造買賣契約所定以被告沒收原告價款作為違約金之約定，性質上應
      屬賠償額預定性違約金之約定。經本院審酌一般客觀事實、社會經濟狀況、當
      事人所受損害及若原告如期履行債務時，被告可得享受之一切利益等因素，認
      被告因原告之違約而解除契約，被告所受損害為系爭不動產出售所得之利益即
      七十八萬三千元，原告已繳價金為一百十六萬六千元，扣除原告應給付之違約
      金七十八萬三千元，是原告得請求被告給付三十八萬三千元及自起訴狀繕本送
      達翌日起（即八十八年七月十五日起）至清償日止，按年息百分之五計算之利
      息。
四、次按「按契約解除，雙方互負回復原狀之義務，民法第二百五十九條定有明文。
    此項互負之義務，依同法第二百六十一條準用第二百六十四條之規定，於他方未
    為對待給付前，得拒絕自己之給付」，最高法院八十八台上字第二三○○號著有
    判決，如前所述，本件被告已將系爭不動產買賣之土地所有權（坐落台北縣中和
    市○○段五九四地號，面積九○六六．○八平方公尺，權利範圍十萬分之三四，
    同上段五九四之一地號，面積七．五○平方公尺，權利範圍十萬分之三四，同上
    段五九四之二地號，面積七．八三平方公尺，權利範圍十萬分之三四）移轉登記
    與原告，則揆諸前開說明，經本院核減金額部分，屬原告已付之價金，被告負有
    返還之義務，惟與系爭不動產買賣土地所有權之移轉登記（原告回復原狀之義務
    ），係立於對待給付之關係，於原告起訴請求酌減違約金，被告以原告應將系爭
    不動產土地所有權登記回復原狀，主張同時履行抗辯，本院於認違約金過高予以
    酌減時，自應為同時履行之判決。
五、從而，原告起訴請求被告應給付原告三十八萬三千元自起訴狀繕本送達翌日起（
    即八十八年七月十五日起）至清償日止，按年息百分之五計算之利息，為有理由
    ，應予准許，並為對待給付之判決，逾此部分之請求，則無理由，應予駁回。
六、因本件事證已臻明確，兩造其餘主張陳述及所提之證據，均與本件判決結果不生
    影響，毋庸再予審酌，附此敘明。
七、兩造陳明願供擔保，聲請宣告假執行或免為假執行，經核原告勝訴部分，合於法
    律規定，爰分別酌定相當之擔保金額宣告之；原告其餘假執行之聲請，因訴之駁
    回而失所依據，不予准許。
八、據上論斷：原告之訴為一部有理由，一部無理由，並依民事訴訟法第七十九條但
    書、第三百九十條第二項、第三百九十二條，判決如主文。
中      華      民      國    八十九    年      二      月      九      日
                                  民事第三庭法      官  陳邦豪
右為正本係照原本作成
如對本判決上訴，須於判決送達後廿日內向本院提出上訴狀
中      華      民      國    八十九    年      二      月      九      日
                                            法院書記官  梁添勝


司法院資訊處製作；財團法人民間司法改革基金會備份。
